臺灣臺北地方法院民事判決　九十年度簡上字第七四五號
　　上　訴　人　丙○○
　　被 上 訴人　富邦商業銀行建國分行
　　法定代理人　丁○○
　　訴訟代理人　甲○○
　　被 上 訴人　乙○○
右當事人間請求損害賠償事件，上訴人對於中華民國九十年十月二十九日本院台北簡
易庭八十九年度北簡字第一一七五一號第一審簡易判決提起上訴，本院判決如左：
    主  文
上訴（除確定部分外）駁回。
第二審訴訟費用由上訴人負擔。
    事  實
甲、上訴人方面：
一、聲明：
  (一)原判決廢棄。
  (二)被上訴人應連帶給付上訴人新台幣（下同）二十萬元及自起訴狀繕本送達之翌日
    起至清償日止，按年息百分之五計算之利息。
二、陳述：除與原審宣示判決筆錄書所載者相同茲予引用外，補稱：
  (一)被上訴人乙○○及富邦銀行建國分行（以下簡稱富邦銀行）均於八十六年七月份
    時即同意由上訴人承接訴外人王周尾妹之貸款，並由上訴人匯款給訴外人王周尾
    妹俾以兌現給付貸款之支票，故被上訴人乙○○才會寄發存證信函予訴外人王周
    尾妹之舉，此因被上訴人乙○○亦認上情真實。故被上訴人富邦銀行如認訴外人
    王周尾妹交付之上開支票退票時，即應通知上訴人，不應再去動用訴外人王周尾
    妹的循環利息去繳交貸款造成損失發生，因此被上訴人二人所為，既造成上訴人
    於轉貸時需清償上開循環利息，自屬侵權行為。
  (二)上訴人與訴外人王周尾妹間，係免責的債務承擔。然被上訴人從未通知上訴人辦
    理承接系爭貸款之手續。
三、證據：除援用原審之立證方法外，另提出被上訴人富邦銀行撥款通知暨繳息說明
    影本一分為證。
乙、被上訴人方面：
一、聲明：駁回上訴。
二、陳述：除與原審宣示判決筆錄所載者相同茲予引用外，補稱：
  (一)被上訴人富邦銀行並未同意上訴人承受訴外人王周尾妹債務，亦未允諾由上訴人
    匯款給與訴外人王周尾妹用來兌現繳交貸款之支票。且被上訴人雖曾通知上訴人
    辦理承接系爭貸款，並經上訴人承諾會儘快將貸款移至其名下，但系爭貸款直至
    八十七年七月才由其他行庫代償。
  (二)系爭存證信函雖由被上訴人乙○○寄發給予訴外人王周尾妹，但其內容係依上訴
    人擬稿之指示所為，且被上訴人乙○○用意亦僅為上訴人解決問題，非是被上訴
    人乙○○事先即已知情其等之買賣契約。
  (三)縱認上訴人所謂之債務承擔情節存在，然因被上訴人富邦銀行從未同意訴外人王
    周尾妹可以脫離系爭債務人之身分，故該債務承擔情節應屬上訴人及訴外人王周
    尾妹併存之債務承擔。
三、證據：除援用原審之立證方法外，另提出上訴人傳真函一分、時間流程表一分、
    繳款紀錄三分、存取款憑條二分、房屋及土地登記謄本各一分等影本為證。
丙、本院依職權函查台北市中山地政事務所八十六年十月一日至同年月三十一日間，
    就「台北市○○○路○段一○五巷十八之一號六樓、六樓之一」之房屋各請領登
    記簿謄本之資料。
    理  由
一、查上訴人雖於原審起訴時具狀請求被上訴人連帶給付二十萬元，惟其於原審九十
    年四月二十五日之言詞辯論期日已更正聲明為請求被告二人連帶給付二十五萬二
    千八百七十一元，並遞狀說明，惟其訴事後經原審判決全部駁回，經上訴人具狀
    提出上訴，並於本院九十一年二月七日準備程序期日具體表明其上訴之聲明如前
    所述，並供陳其於原審追加請求之五萬二千八百七十一元之部分並未提起上訴（
    參該次準備程序筆錄，又上訴人未上訴部分應已確定），是本院審理之範圍，自
    應限於上訴人聲明上訴之部分，合先說明。
二、本件上訴人於原審起訴主張：伊已承受訴外人王周尾妹對被上訴人富邦銀行之債
    務，並經被上訴人富邦銀行同意，故被上訴人富邦銀行及其當時受雇人乙○○需
    於訴外人王周尾妹用以繳交貸款之支票退票時，即通知上訴人處理，然被上訴人
    富邦銀行竟未為之，造成上訴人於清償貸款時，因此多支出二十萬元造成損失，
    自屬侵權行為，應該賠償上訴人等語。
    被上訴人則以：被上訴人富邦銀行並未同意上訴人與訴外人王周尾妹間之債務承
    擔行為，因此就訴外人王周尾妹其貸款繳息情形，自無需通知上訴人。而訴外人
    王周尾妹於其繳交貸款所用之支票退票後，被上訴人富邦銀行係依伊與訴外人王
    周尾妹之契約約定，同意訴外人王周尾妹於一千六百二十萬元之額度內動用循環
    利息使用，並無侵權行為各語置辯。
三、查訴外人王周尾妹曾以原為其所有門牌號碼台北市○○○路○段一○五巷十八之
    一號六樓、六樓之一之建物及坐落之基地為擔保，於八十六年五月間向被上訴人
    富邦銀行申辦貸款，嗣訴外人王周尾妹將前揭房地出售予上訴人，但於被上訴人
    富邦銀行處之貸款名義人並未變更為上訴人，而其後訴外人王周尾妹用以繳付被
    上訴人富邦銀行貸款之支票退票，被上訴人富邦銀行即藉與訴外人王周尾妹約定
    之契約於一千六百二十萬元之額度內動用循環利息繳付貸款等情，為兩造所不爭
    執，且有系爭土地、建物之登記謄本、繳款紀錄、存取款憑條等證物附卷可佐，
    是此部分情節，應可信為真實。惟上訴人主張被上訴人富邦銀行、乙○○已知情
    並同意由其承接訴外人王周尾妹積欠被上訴人富邦銀行之房貸債務，故被上訴人
    等未於訴外人王周尾妹未能如期繳納房貸（即前述支票跳票時）時，先行通知上
    訴人，反而自行動用訴外人王周尾妹與被上訴人約定之一千六百二十萬元範圍內
    動用循環利息繳付貸款，就此額外所生之欠款二十萬元係屬被上訴人等故為不法
    侵害上訴人權利之情事一節，則為被上訴人所否認。是本件應該審酌者，乃被上
    訴人等是否知情並同意上訴人與訴外人王周尾妹間之債務承擔契約？
四、按第三人與債權人訂立契約承擔債務人之債務者，其債務於契約成立時，移轉於
    該第三人。又第三人與債務人訂立契約承擔其債務者，非經債權人承認，對於債
    權人不生效力。民法第三百條、第三百零一條分別定有明文，此為我國民法有關
    債務承擔之規定，換言之，債務之承擔，乃第三人與債權人或債務人所為以移轉
    債務為標的之契約，不論免責的債務承擔或併存的債務承擔，如該契約未經債權
    人之同意，自不得對抗債權人。而此既為上訴人之主張且屬利己事實，則依民事
    訴訟法第二百七十七條前段之規定，自應由上訴人舉證證明。而查：
  (一)上訴人雖舉被上訴人乙○○於八十六年十二月十五日寄發予訴外人王周尾妹之台
    北安和郵局第七五五三號存證信函（參原審卷第六十三頁至第六十五頁）所載內
    容，主張被上訴人富邦銀行已經同意前述債務承擔之情節。但查，上訴人已自承
    被上訴人乙○○係經其要求、並依其指示而撰寫上述存證信函（參本院九十一年
    七月五日言詞辯論期日筆錄），且此並有上訴人傳真予被上訴人乙○○收受之文
    字草稿附卷足稽（參原審卷第三十九頁，按上訴人對於前開傳真函槁之真正，並
    不爭執），因此前開存證信函內容，得否相信必與實情相符，堪值懷疑。何況細
    繹上開存證信函內容及文字草稿內容，均一致載有「本案實與富邦銀行無關而因
    由台端（按即訴外人王周尾妹，下同）償付陳君（按即上訴人，下同）所溢付款
    項，以彌平事端‧‧‧否則陳君揚言將發動對台端之訴訟，追回款項‧‧‧」等
    文字，尤見本件上訴人與訴外人王周尾妹間之債務承擔情節，上訴人或訴外人王
    周尾妹並未告知被上訴人富邦銀行、或至少未得到該銀行之首肯，故上訴人始會
    針對訴外人王周尾妹欲為請求，至為明顯，否則上訴人豈能認為「與富邦銀行無
    關」？是以上訴人於事後猶執系爭存證信函內容，指摘被上訴人富邦銀行已經同
    意一節，即無依據。甚至縱如前述存證信函所載，被上訴人乙○○知情上訴人與
    訴外人王周尾妹有關如何處理貸款繳付支票票款之細節確屬實在，然此不過可資
    作為上訴人與訴外人王周尾妹間債務糾紛之證據，但上訴人既未能提出確切事證
    證明被上訴人富邦銀行已經同意前述債務承擔事情有如前述，則上訴人徒以該件
    存證信函之內容，即指被上訴人富邦銀行已承認系爭貸（借）款債務由上訴人承
    擔等語，並非可採。
  (二)再者，參之上訴人亦不否認其與訴外人王周尾妹成立系爭房屋之買賣契約，甚至
    辦妥移轉登記系爭房地之所有權後，均未變更於被上訴人富邦銀行處之貸款人名
    義。則此際基於債之契約相對性原則，被上訴人富邦銀行如欲追償積欠前開貸款
    ，自僅能對於其債權債務契約之相對人即訴外人王周尾妹為之；換言之，有關系
    爭貸款其債務人既為訴外人王周尾妹之名義，則於該項貸款發生本息滯納之情事
    時，被上訴人富邦銀行惟有對於借款名義人訴外人王周尾妹進行追償，如無契約
    之明文，自無從對於上訴人進行索求。是以，衡諸常情，倘若被上訴人富邦銀行
    知情上訴人與訴外人王周尾妹間之房屋出售事宜，並允由上訴人接手負擔訴外人
    王周尾妹應該繳付之貸款義務，而令訴外人王周尾妹因此可以免責，自應變更系
    爭貸款（借款）名義人始足當之。但觀本件貸款其借款名義人於八十六年七月二
    十四日所有權人名義變更之後、甚至上訴人轉貸他行以清償系爭貸款清償之際既
    均仍為訴外人王周尾妹，從未更易為上訴人（參卷附富邦商業銀行客戶存提紀錄
    單、土地及建物登記謄本），可知被上訴人辯稱並未同意上訴人所述之債務承擔
    云云，即與常理吻合。反而，上訴人所述：被上訴人富邦銀行已經同意渠與訴外
    人王周尾妹約定之債務清償方式，故應認為已有免除訴外人王周尾妹債務之意思
    云云，要與經驗法則有悖，並無可採。
  (三)且觀迄至系爭貸款清償前之系爭貸款之繳息情形，縱係上訴人清償本件貸款，或
    曾繳納部分貸款本息，然依被上訴人提出之客戶存提紀錄單、存取款憑條等觀之
    ，系爭貸款於八十六年十月四日仍由訴外人王周尾妹之子王美河之帳戶轉帳一十
    七萬元、而八十六年十月二十九日又有他人存入面額伍萬九千四百九十七元之支
    票繳納貸款等情，故依民法第三百十一條第一項之規定，債之清償本得由第三人
    為之，則上訴人（就系爭貸款事件而言，其身份應為「第三人」）之繳納本息之
    行為，亦不足為被上訴人富邦銀行已經由其當時之受雇人即被上訴人乙○○承認
    系爭貸（借）款債務由上訴人承擔之證明。
  (四)按本件被上訴人富邦銀行既未與上訴人、訴外人王周尾妹簽立承擔契約，亦未承
    認上訴人承擔債務，自無免責債務承擔之問題；而上訴人雖與訴外人王周尾妹間
    約定代償貸款本息之支票票款，且被上訴人乙○○亦知悉上情，然上訴人既未能
    證明其有經由被上訴人乙○○告知被上訴人富邦銀行欲為承擔訴外人王周尾妹債
    務之意思，或被上訴人富邦銀行因此已經同意渠等間債務承擔之舉止，且就被上
    訴人富邦銀行而言，其僅是被動收受貸款本息之繳付，並無明示，或再有其他積
    極行為可供推斷，有使訴外人王周尾妹免責之意，自無發生訴外人王周尾妹已經
    免責債務可言，則被上訴人於訴外人王周尾妹用以繳付貸款本息之支票退票後，
    未通知上訴人，逕依其與訴外人王周尾妹間先前之約定，使用訴外人王周尾妹之
    循環額度用以支付前揭貸款，即無不合，縱因此發生利息債務，亦乃理所當然，
    難指有故意或過失不法侵害上訴人權利之情事可言。是以上訴人空言指摘被上訴
    人富邦銀行、乙○○前揭行徑實屬侵權行為云云，即無可採。
五、綜上所述，被上訴人主張：伊等並未同意、允諾上訴人與訴外人王周尾妹間可因
    內部其等訂有給付貸款約定等事宜，而由上訴人承擔訴外人王周尾妹之債務，故
    訴外人王周尾妹可以免責各節，則訴外人王周尾妹用以給付貸款之支票退票後，
    被上訴人認為系爭貸款仍應由訴外人王周尾妹負責清償，而動用伊於被上訴人富
    邦銀行開設之循環額度帳戶用以支付前揭貸款之行為，乃依約行事、並無侵害上
    訴人權利可言，為可採。上訴人抗辯：伊已因債務承擔並經被上訴人富邦銀行等
    之同意而成為本件貸款契約之當事人，故被上訴人富邦銀行、乙○○應於訴外人
    王周尾妹用以給付貸款之支票退票時，通知渠處理，不應動用已非貸款人之訴外
    人王周尾妹之循環額度致多生利息、違約金之支出云云，為不可採。從而，上訴
    人本於侵權行為之損害賠償請求權，請求被上訴人連帶給付二十萬元，及自起訴
    狀繕本送達之翌日起至清償日止，按週年息百分之五計算之利息，為無理由。是
    則，原審據此判決駁回上訴人此部分之訴及假執行之聲請，核無不當。上訴意旨
    指摘原判決不當，求予廢棄改判，為無理由，應予駁回。
六、至兩造其餘之攻擊或防禦方法，及未經援用之證據，經本院斟酌後，認為均不足
    以影響本判決之結果，自無庸逐一詳予論駁之必要，併此敘明。
七、據上論結，本件上訴為無理由，依民事訴訟法第四百三十六條之一第三項、第四
    百四十九條第一項、第七十八條，判決如主文。
中　　　華　　　民　　　國　　九十一　　年　　　七　　　月　　 十九　　 日
                                  民事第一庭審判長法官　張靜女
                                                  法官  雷淑雯
                                                  法官  蕭胤瑮
右為正本係照原本作成
本件不得上訴。
中　　　華　　　民　　　國　　九十一　　年　　　七　　　月　　 十九　　 日
　　　　　　　　　　　　　　　　　　　　　　法院書記官　方美雲
